【裁判字號】    89,簡上,20
【裁判日期】    890830
【裁判案由】    履行契約
【裁判全文】
臺灣士林地方法院民事判決  八十九年度簡上字第二十號
    上  訴  人  乙○○
                            現.
    被 上訴 人  甲○○      住台北市○○區○○街一二九巷二號
    訴訟代理人  陳明昌律師
右當事人間請求履行契約事件，上訴人對於中華民國八十八年十二月一日本院士林簡
易庭八十八年度士簡字第九○八號第一審判決，提起上訴，本院判決如左：
    主      文
原判決關於命上訴人將坐落台北市○○區○○路七四巷九號一樓房屋遷讓交還被上訴
人，及給付超過新台幣參拾萬壹仟參佰壹拾貳元並該部分假執行之宣告，暨訴訟費用
之裁判均廢棄。
右廢棄部分，被上訴人在第一審之訴駁回。
其餘上訴駁回。
第一、二審訴訟費用由上訴人負擔二分之一，餘由被上訴人負擔。
    事      實
甲、上訴人方面：
    上訴人經合法通知未於最後言詞辯論期日到場，據其前到庭所為之聲明、陳述如
    左：
一、聲明：
  (一)原判決廢棄。
  (二)被上訴人在第一審之訴及假執行之聲請均駁回。
二、陳述：
  除與原審宣示判決筆錄記載相同者，茲予引用外，補稱：
  (一)兩造於民國八十八年五月五日就被上訴人所有坐落於台北市○○區○○路七四巷
    九號一樓房屋（下稱系爭房屋）訂立房屋租賃契約書（下稱租約）時，上訴人即
    已口頭告知被上訴人系爭房屋除供住家使用外，亦兼供設置神位使用，斯時被上
    訴人與其父均在場未表示異議，足見雙方就房屋如何使用已有共識，詎被上訴人
    事後反悔而強向上訴人收回房屋，實無理由。
  (二)上訴人業於八十九年三月十六日遷讓交還房屋，拒絕賠償任何租金及違約金，並
    要求被上訴人返還押租金新台幣（下同）五萬元或以押租金抵銷違約金。
乙、被上訴人方面：
一、聲明：上訴駁回。
二、陳述：除與原審宣示判決筆錄記載相同者，茲予引用外，補稱：
  (一)本件上訴人承租被上訴人所有之房屋後違規使用，嗣雙方達成協議，上訴人承諾
    於八十八年六月二十二日前遷離搬清，惟屆期上訴人違約未予履行，嗣經原審判
    命上訴人應即遷讓交還系爭房屋，並經  鈞院民事執行處至現場履勘，經協調後
    上訴人要求延至八十九年三月十五日前搬遷，由此足見上訴人提起本件上訴僅係
    拖延訴訟。
  (二)上訴人遲至八十九年三月十六日始遷讓交還系爭房屋，自八十八年六月二十三日
    起至上開交還房屋日止，共應按月給付租金二倍之違約金四萬元。
三、證據：除援用第一審所提證據外，補提台灣士林地方法院民事執行處八十九年一
    月二十一日士院仁執強字第一五六九五號通知函一件為證。
丙、本院依職權調取本院民事執行處八十八年度執字第一五六九五號民事執行卷宗。
    理      由
甲、程序方面：
一、本件上訴人經合法通知，未於最後言詞辯論期日到場，核無民事訴訟法第三百八
    十六條所列各款情形，爰依被上訴人之聲請，由其一造辯論而為判決。
二、被上訴人於原審就租約屆滿後之八十八年六月二十三日起至返還房屋日止，每月
    請求四萬元，係主張依租賃契約、不當得利請求，嗣於本院主張依租賃契約請求
    租金兩倍之違約金四萬元，核屬更正法律上之陳述，非為訴之變更追加，此項更
    正，自屬合法。
乙、得心證之理由：
一、本件被上訴人起訴主張其於八十八年五月五日將系爭房屋出租予上訴人，約定系
    爭房屋僅供作為住家使用，租期至八十九年五月四日止，每月租金二萬元，詎上
    訴人承租後竟將系爭房屋用供神壇使用，嗣經雙方於八十八年五月八日達成協議
    ，上訴人同意於同年六月二十二日前搬離，並明載於房屋租賃契約中。惟上訴人
    遲未依約履行，因該契約之協議條件業已成就，自已合意終止，爰依房屋租賃契
    約訴請上訴人遷讓交還系爭房屋，及至搬遷日止按月給付租金兩倍之違約金四萬
    元等語。上訴人則以簽約當時伊曾向被上訴人表示系爭房屋要兼作神壇之用，被
    上訴人當場並未反對，另系爭房屋已於八十九年三月十六日遷讓交還，被上訴人
    應返還押租金五萬元等語資為抗辯。
二、被上訴人主張上訴人向其承租房屋，因違反約定用途，雙方協議由上訴人於八十
    八年六月二十二日前遷讓搬離，惟上訴人遲至八十九年三月十六日始遷讓交還系
    爭房屋等情，並不為上訴人否認，且有原告提出之房屋租賃契約書、台北市政府
    工務局函及照片在卷可參，應堪信為真實。上訴人雖辯稱被上訴人於兩造立約當
    時就伊口頭表示將把系爭房屋兼作神壇用途乙事並無異議，惟此為被上訴人所否
    認，上訴人並未提出任何證據以實其說，尚難信為真實。另上訴人雖曾於原審就
    兩造於系爭租約上明載由其於八十八年六月二十二日前遷讓房屋等字句處之簽名
    是否為其所為，辯稱不記得云云，惟經本院當庭提示系爭租約正本後，則自承確
    係親簽無訛，足證兩造就提前終止租約乙事確有達成協議，則被上訴人訴請上訴
    人依約遷讓交還房屋，原非無據。惟查上訴人既已於原審宣判後、本院言詞辯論
    終結前之八十九年三月十六日將系爭房屋返還被上訴人，被上訴人此部分之請求
    ，既經上訴人之清償而消滅，其請求即屬無據，應予駁回，此部分原審未及審究
    ，而為被上訴人勝訴之判決，即有未洽，上訴意旨指摘原判決此部分不當，為有
    理由，爰由本院予以廢棄改判。
三、至本件被上訴人主張上訴人應自八十八年六月二十三日起至遷讓交還房屋日即八
    十九年三月十六日止按月給付租金兩倍之違約金四萬元乙節，上訴人認無理由，
    本院則以：
  (一)按依系爭租約第六條之規定，承租人如於租期屆滿時不即時交還房屋，出租人得
    按月向承租人請求租金五倍之違約金至遷讓日止，茲兩造既已合意更改租賃期限
    至八十八年六月二十二日止，則上訴人本應依約按時遷讓交還房屋，否則即應負
    違約責任。又，違約金，除當事人另有訂定外，視為因不履行而生損害之賠償總
    額。民法第二百五十條第二項前段定有明文。查本件兩造間並未另就本件之違約
    金性質為訂定，自應視為上訴人不履行債務之損害賠償總額之預定。
  (二)次按違約金是否過高，法院固得依職權酌減至相當數額，惟仍須審究當事人約定
    違約金之性質、客觀事實及債務人若能如期履行，債權人可得享受之一切利益及
    其他一切情事酌定之。上訴人明知租約屆期，竟仍拒絕遷讓交還房屋，顯係故意
    違約，迨被上訴人被迫提起訴訟並獲得假執行判決始願遷離，衡諸被上訴人僅請
    求相當於每月租金兩倍之違約金，應認尚屬適當。是被上訴人得請求之違約金共
    三十五萬一千三百一十二元〔(8/30+8+16/31) x 40,000 =351,312〕。
  (三)另按「二人互負債務，而其給付種類相同，並均屆清償期者，各得以其債務，與
    他方之債務，互相抵銷」，民法第三百三十四條前段定有明文。茲雙方就上訴人
    於兩造立約時曾給付被上訴人押租金五萬元乙節並不爭執，則上訴人主張以押租
    金部分抵銷本件應給付之違約金，且被上訴人對此亦不爭執，核無不合，自應准
    許。
  (四)綜上所述，被上訴人本於兩造間租賃契約之約定，請求上訴人應給付違約金三十
    萬一千三百一十二元（351,312-50,000  =301,312），為有理由，應予准許。逾
    此所為請求，為無理由，應予駁回。原審就超過上開應准許部分，為上訴人敗訴
    之判決，並為假執行之宣告，自有未洽。上訴意旨就此部分指摘原判決不當，求
    予廢棄改判，為有理由。至於上開准許部分，原審判命上訴人給付，並為假執行
    之宣告，核無違誤，上訴意旨一再執詞指摘原判決不當，求予廢棄，為無理由，
    應駁回其上訴。
四、據上論結，本件上訴為一部有理由，一部無理由，依民事訴訟法第四百三十六條
    之一第三項、第三百八十五條第一項前段、第四百五十條、第四百四十九條第一
    項、第七十九條但書，判決如主文。
中      華      民      國    八十九    年      八      月      三十    日
                            臺灣士林地方法院民事第二庭
~B審判長法官  俞慧君
~B法      官  王俊雄
~B法      官  陳麗芬
右為正本係照原本作成。
本判決不得上訴。
中      華      民      國    八十九    年      九      月       二     日
~B法院書記官  黃建新


司法院資訊處製作；財團法人民間司法改革基金會備份。
